臺灣臺中地方法院民事判決
  111年度訴字第633號
原      告  李沛心  
            李佩宸  
上二人
法定代理人  葉佳群  
原      告  壽苡翔  
法定代理人  壽蓓蓓  
上三原告
訴訟代理人  劉安桓律師
複代理人    林秋月  

被      告  李坤洲  
訴訟代理人  游琦俊律師
複代理人    賴幸榆律師
上列當事人間請求返還房屋等事件，經於民國111年9月13日言詞
辯論終結，本院判決如下：
    主      文
一、被告應將坐落臺中市○○區○○段○000○號建物（即門牌號碼臺
    中市○○區○○路○段000巷000號四樓），及如附圖所示第四層
    增建部分（面積合計50.57平方公尺）遷讓返還原告（公同
    共有）。
二、被告應給付原告（公同共有）新臺幣63,536元，及自民國11
    1年2月12日起至返還前項房屋之日或清償日止（以先屆至者
    為準），按週年利率5%計算之利息。
三、被告應自民國111年2月12日起至返還前項房屋之日止，按月
    給付原告（公同共有）新臺幣1,646元。
四、原告其餘之訴駁回。
五、訴訟費用由被告負擔5分之4，餘由原告負擔。
六、本判決原告勝訴部分，於原告以新臺幣36萬元為被告供擔保
    後，得假執行；但被告如以新臺幣108萬元為原告供擔保後
    ，則得免為假執行。
七、原告其餘假執行之聲請駁回。
    事實及理由
一、程序方面：按訴狀送達後，原告不得將原訴變更或追加他訴
    。但有下列各款情形之一者，不在此限：二、請求之基礎事
    實同一者。三、擴張或減縮應受判決事項之聲明者。按不變
    更訴訟標的，而補充或更正事實上或法律上之陳述者，非為
    訴之變更或追加，民事訴訟法第255條第1項2、3款及第256
    條定有明文。本件原告起訴時，原聲明第一項請求被告應將
    門牌號碼臺中市○○區○○路○段000巷000號四樓房屋及頂樓增
    建部分遷讓返還原告。嗣經本院囑託臺中市大里地政事務所
    測量後，依測量結果變更該項聲明為：被告應將坐落臺中市
    ○○區○○段000○號建物（面積72.87平方公尺）及如附圖所示
    第四層增建部分（面積50.57平方公尺）、第五層增建部分
    （面積123.44平方公尺）遷讓返還原告。另訴之聲明第二項
    ，原訴請被告給付新臺幣（下同）772,000元，及自起訴狀
    繕本送達之翌日（即民國111年2月12日）起至「清償日」止
    ，按週年利率5%計算之利息。嗣改請求計算至「返還第一項
    聲明所示房屋之日」止。核其所為乃屬更正事實上及法律上
    之陳述及聲明之擴張或減縮，程序上爰予許可，合先敘明。
二、原告主張：坐落臺中市○○區○○段○000○號原保存登記之第四
    層建物（下稱系爭原保存登記房屋），及其四樓和頂樓增建
    部分（下稱系爭第四層增建、第五層增建），為原告之父李
    建財生前所有及出資興建，詎於107年9月間，被告服刑期滿
    出獄後，乘李建財罹癌住院之際，擅自進入系爭原保存登記
    房屋及第四層增建、第五層增建部分，並居住其中。李建財
    嗣於107年10月27日病逝，由原告三人繼承取得系爭原保存
    登記房屋及第四層增建、第五層增建部分之公同共有。因被
    告繼續無權占用系爭原保存登記房屋及第四層增建、第五層
    增建部分且拒不返還，致原告之所有權受有損害。系爭原保
    存登記房屋及第四層增建、第五層增建部分位於台中市鬧區
    ，鄰近中興大學、仁愛醫院、附近更有銀行、商圈等，倘以
    申報地價10%計算租金，有害於原告之權利。應依工商繁榮
    程度及該地段類似房屋之租金行情，以每月2萬元計算不當
    得利為合理，爰自原告繼承之日即107年10月27日起計算38
    個月又18日被告李坤洲因無權占有而發生之不當得利772,00
    0元，另應自111年2月12日起至返還房屋之日止，按月給付
    原告2萬元。爰依民法第767條第1項前段及第179條，提起本
    訴等語。並聲明：
　　（一）被告應將臺中市○○區○○段000○號建物（面積72.87平
          方公尺）及如附圖所示第四層（面積50.57平方公尺
          ）、第五層（面積123.44平方公尺）增建部分遷讓返
          還原告。
　　（二）被告應給付原告自107年10月27日起算之不當得利772
          ,000元，及自111年2月12日起至返還第一項聲明房屋
          之日止，按週年利率5%計算之利息。
　　（三）被告另應自111年2月12日起至返還第一項聲明房屋之
          日止，按月給付原告2萬元。
　　（四）原告願供擔保，請准宣告假執行。
三、被告則以：系爭原保存登記房屋為被告之父母生前所購買，
    父母生前雖未訂立遺囑，惟本有意於死後，將系爭原保存登
    記房屋歸被告一人繼承，是被告乃於81、82年間，出資興建
    系爭第四層及第五層增建部分，此為李建財在內之其他全體
    繼承人所明知。被告之母游月一106年10月22日死亡後，全
    體繼承人即協議將系爭原保存登記房屋分歸被告所有，但因
    被告入獄服刑並有債務在身，乃由李建財與被告訂立借名登
    記契約，以李建財為出名人、被告為借名人，將系爭原保存
    登記房屋借名登記在李建財名下，並待被告出獄後再移轉登
    記至被告名下。故被告於107年9月出獄後，即返回系爭原保
    存登記房屋及所增建之系爭第四層及第五層增建部分居住。
    又因李建財罹癌身體虛弱，乃遲未辦理系爭原保存登記房屋
    之所有權移轉登記，然系爭原保存登記房屋及第四層丶第五
    層增建部分均為被告所有，原告之訴，並非有理等語，資為
    抗辯，並答辯聲明：
　　（一）原告之訴駁回。
　　（二）如受不利之判決，願供擔保，請准宣告免為假執行。
四、本院依卷附資料，整理兩造所不爭執事項如下：
    （一）原告之被繼承人李建財，和被告、證人李桂蘭、李春
          滿及訴外人李桂美為兄弟姊妹關係。
    （二）系爭原保存登記房屋原登記於李建財、被告、證人李
          桂蘭、李春滿及訴外人李桂美等人之母「游月一」名
          下。
    （三）游月一於106年10月22日過世後，系爭原保存登記房
          屋於107年1月4日以「分割繼承」為登記原因，登記
          由李建財一人單獨取得。
    （四）李建財於107年10月27日死亡，原告三人為李建財之
          繼承人，系爭原保存登記房屋乃於108年1月30日以「
          繼承」為登記原因，登記為原告三人公同共有。
    （五）被告自107年9月間出獄後，即居住於系爭原保存登記
          房屋及第四層及第五層增建部分內。
    （六）原告李沛心、李佩宸之母葉佳群及原告壽苡翔之母壽
          蓓蓓，前曾對被告提起竊佔之刑事告訴，經臺灣臺中
          地方檢察署檢察官以110年度偵字第30724號為不起訴
          處分後，再經臺灣高等檢察署臺中檢察分署以110年
          度上聲議字第2679號駁回葉佳群及壽蓓蓓所為再議之
          聲請。
五、法院得心證之理由：
　　（一）原告以被告自107年10月27日起無權占有系爭原保存
          登記房屋及系爭第四層及第五層增建部分為由，訴請
          被告遷讓返還，及給付相當於租金之不當得利。被告
          則否認其為無權占有，並以前詞置辯。是本件所應審
          究者，乃為：
　　　　　１、原告之被繼承人李建財與被告間就系爭原保存登
              記房屋原是否存在有借名登記關係？
　　　　　２、系爭第四層及第五層增建部分是否具有構造上及
              使用上之獨立性？是否為原告之被繼承人李建財
              所原始起造？
　　　　　３、原告訴請被告遷讓返還系爭原保存登記房屋、系
              爭第四層及第五層增建部分，暨給付不當得利，
              是否有理？
　　（二）原告之被繼承人李建財與被告間就系爭原保存登記房
          屋原是否存在有借名登記關係？
　　　　　１、按當事人主張有利於己之事實者，就其事實有舉
              證之責任。但法律別有規定，或依其情形顯失公
              平者，不在此限，民事訴訟法第277條定有明文
              。又稱借名契約者，謂當事人一方（借名者）得
              他方（出名者）之同意，約定就屬於一方現在或
              將來之財產，以他方之名義登記為所有人或權利
              人，但仍由自己管理、使用、處分，而無使他方
              取得實質所有權或其他權利之意思者而言。其成
              立側重於借名者與出名者間之信任關係，在性質
              上為無名契約，依私法自治原則，倘其內容不違
              反強制、禁止規定或公序良俗者，固應賦予無名
              契約之法律上效力，並類推適用民法委任之相關
              規定。惟借名登記既為契約之一種，自須當事人
              互相表示意思一致，始能成立。且因借名關係與
              不動產登記公示制度，本屬相悖，過往礙於信託
              法制未臻完善之故，司法實務上乃承認借名契約
              之存在，惟信託法既已施行多年，況不動產價值
              高昂，且係以登記方式表現其權利內容並具有公
              示與公信力。是登記內容，本應特定及明確。故
              主張借名契約存在之一造，即應就有借名契約存
              在之利己事實，證明至使法院就其存在達到確信
              之程度，始可謂盡其依民事訴訟法第277條前段
              所定之舉證責任。又一方取得不動產時，或有可
              能基於借名契約而將之登記於他人名下，但亦不
              排除另有本於其他約定而為登記之可能。是就此
              間之細節、緣由，雖不以訂立有約定之書面為必
              要，但至少亦應有明確之約定，方能釐清彼此間
              之權利義務關係，以保障交易上之安全。
　　　　　２、被告雖舉證人李桂蘭、李春滿之證言，為其與李
              建財生前就系爭原保存登記房屋存在有借名契約
              之抗辯。但查：
　　　　　　　(1).系爭原保存登記房屋原登記在李建財及被告
                  、證人李桂蘭、李春滿和訴外人李桂美等人
                  之母「游月一」名下；繼於107年1月4日以
                  「分割繼承」為登記原因，由李建財一人單
                  獨取得；李建財死亡後，由原告三人於108
                  年1月30日以「繼承」為登記原因，登記為
                  原告三人公同共有等情，已如前述，並有建
                  物登記及異動索引查詢資料可資為證（見本
                  院卷第49-52頁）。
　　　　　　　(2).證人李桂蘭於本院審理中雖證稱：系爭原保
                  存登記房屋當初是媽媽（指游月一）要買給
                  被告，但因被告當時有欠債及欠稅問題，乃
                  登記在媽媽名下，又因被告經常入獄，所以
                  就一直未過戶給被告，後來媽媽健康出問題
                  ，有失智的現象，就不跟子女們講話，媽媽
                  過世後，被告在監獄外，其他兄弟姊妹就開
                  會討論，因被告有經濟問題及狀況，當時不
                  適合把房子登記在被告名下，所以就約定登
                  記在李建財之名下，是口頭說的，沒有書面
                  約定等語。另證人李春滿亦贊同證人李桂蘭
                  所述，並表示當初的確是以口頭方式，約定
                  房子先登記在李建財名下，日後再由李建財
                  登記給被告，原因就是因被告有債務、欠稅
                  之問題等語（見本院卷第132-135頁）。但
                  查，證人上開所言，未據被告或證人提出其
                  他相關證據資供佐參；另依證人李桂蘭所述
                  ，其母游月一過世前已有失智現象而不再與
                  人交談，則游月一死亡前顯無另立遺囑而指
                  示伊百年後遺產分割方式之可能。再者，依
                  卷附系爭原保存登記房屋之他項權利登記內
                  容觀之，系爭原保存登記房屋於92年間即曾
                  由李建財和游月一持向訴外人三信商業銀行
                  抵押借款，果若系爭原保存登記房屋實為被
                  告所有，被告豈會同意李建財持向銀行貸款
                  之理？
　　　　　　　(3).再依卷附被告之在監在押資料，證人所稱全
                  體繼承人達成遺產分割協議及借名登記之時
                  ，被告乃係在監執行中，自無可能到場與李
                  建財和其他全體繼承人共同商議而達成遺產
                  分割協議之會商，並在106年12月15日分割
                  繼承協議書上簽章。此觀證人李桂蘭二人亦
                  自承分割繼承協議書上之簽名亦非其二人所
                  親簽自明。
　　　　　　　(4).被告復未提出其他證據，資為其係如何在獄
                  中與李建財達成借名登記意思合致之證明。
                  尚難僅憑被告單方所述及證人李桂蘭上開早
                  年曾聽聞母親有表示要將系爭原保存登記房
                  屋給予被告之語，即為系爭原保存登記房屋
                  應歸被告所有，被告與李建財間就系爭原保
                  存登記房屋有借名登記關係之推論。被告所
                  為借名登記之舉證，仍有未足，尚無從推翻
                  系爭原保存登記房屋所為之登記公示效力。
　　（三）系爭第四層及第五層增建部分是否具有構造上及使用
          上之獨立性？是否為原告之被繼承人李建財所原始起
          造？
　　　　　１、按所謂附屬建物，係指依附於原建築並助其效用
              而未具獨立性之次要建築者而言，例如缺乏構造
              上及使用上獨立性，而依附於原建築之增建，或
              雖具構造上之獨立性，而無使用上之獨立性並常
              助原建築之效用等是。此類附屬建物依民法第81
              1條規定，因應由原建築之所有人取得增建之所
              有權，原建築所有權範圍因而擴張。但如於構造
              上及使用上具獨立性之增建建物（例如具有可獨
              立出入之頂樓加蓋房屋），或未依附於原建築所
              興建之獨立建物，則非附屬建物，原建築之所有
              權範圍並不擴張及於該等建物。是以判斷是否為
              獨立建物或附屬建物？除斟酌上開構造上及使用
              上是否具獨立性外，端在該建物與原建築間是否
              具有物理上之依附關係以為斷。
　　　　　２、依卷附系爭原保存登記房屋之所有權登記資料、
              建物平面圖及本院履勘現場所見：
　　　　　　　(1).系爭原保存登記房屋與建完成後，僅就如附
                  圖所示第四層72.87㎡範圍辦理保存登記，但
                  如附圖所示第四層前面陽台乃係由建商所二
                  次施工，並為原保存登記之系爭原保存登記
                  房屋出入共用樓梯所必經，另其上所加設之
                  雨遮，本不具構造上及使用上獨立性，均應
                  歸游月一併同系爭原保存登記房屋一併取得
                  。至系爭第四層後方之增建，其中（面積2.
                  08*5.10）增建部分乃供通道及樓梯使用，
                  另（面積5.73*5.80）增建部分則為房間使
                  用，均係依附於系爭原保存登記房屋所為之
                  增建。且如附圖所示系爭第四層之增建部分
                  （面積合計50.57㎡）與原有保存登記之系爭
                  原保存登記房屋，並無可資區別之標識存在
                  ，並與系爭原保存登記房屋作為一體使用，
                  不具構造上及使用上之獨立性，本不得獨立
                  為物權之客體，加以依卷附房屋稅籍資料所
                  示起課年度，早於73年間即已增建。本院因
                  認如附圖所示系爭第四層後方之增建部分，
                  亦不具構造上或使用上之獨立性，應屬系爭
                  保存登記房屋之附屬建物，而為系爭原保存
                  登記房屋所有權擴張所及之範圍。
　　　　　　　(2).如附圖所示第五層增建部分，乃係在系爭原
                  保存登記房屋所在之公寓屋頂平台上予以增
                  建，雖可由第四層增建部分之內部私設樓梯
                  進入第五層增建部分，但如附圖所示第五層
                  增建部分所在之公寓屋頂平台，本可經由公
                  寓共用樓梯通達公寓屋頂平台，再依現場履
                  勘所見，如附圖所示第五層增建部分在原公
                  寓共用樓梯處增設有可自內部鎖閉之大門一
                  座，足見如附圖所示第五層增建部分（面積
                  123.44㎡），可不需經由系爭原保存登記房
                  屋即得對外獨立使用，自非屬系爭原保存登
                  記房屋之附屬建物，而非系爭原保存登記房
                  屋所有權擴張所及之範圍。
　　　　　　　(3).原告雖主張系爭如附圖所示第四、五層增建
                  部分均為其被繼承人李建財所出資原始起造
                  ，但未據提出任何李建財起造之證明。另被
                  告亦辯稱系爭如附圖所示第四、五層增建部
                  分均為其所出資原始起造云云，但除證人李
                  桂蘭所證：伊曾聽聞母游月一講過，施工之
                  費用為被告所陸續支付之語外，亦無其他事
                  證可資為證，而證人李桂蘭所述乃係傳聞證
                  據，復為原告所否認，尚無從逕為系爭如附
                  圖所示第四、五層增建部分確為被告所原始
                  起造之認定。
　　（四）原告訴請被告遷讓返還系爭原保存登記房屋、系爭第
          四層及第五層增建部分，暨給付不當得利，是否有理
          ？
          １、原告既登記為系爭原保存登記房屋之所有權人，
              另如附圖所示系爭第四層之增建部分（面積合計
              50.57㎡）因不具構造上或使用上之獨立性，而屬
              系爭原保存登記房屋之附屬建物，為系爭原保存
              登記房屋所有權擴張所及之範圍；又被告所辯借
              名登記一節，復非可採；加以亦無其他有權占有
              之法律上權源。則原告本於繼承及公同共有之所
              有權人地位，訴請被告遷讓返還系爭原保存登記
              房屋及如附圖所示系爭第四層之增建部分（面積
              合計50.57㎡），為有理由。
          ２、系爭如附圖所示第五層（面積123.44㎡）增建部分
              ，乃係在系爭原保存登記房屋所在之雙併式公寓
              之屋頂平台上所增建，可不需經由系爭原保存登
              記房屋而得對外獨立使用，非系爭原保存登記房
              屋之附屬建物，自非系爭原保存登記房屋所有權
              擴張之所及，已如前述。原告復未證明如附圖所
              示第五層（面積123.44㎡）增建部分確為其被繼
              承人李建財生前所原始起造。則原告本於公同共
              有之所有權人地位，訴請被告遷讓返還如附圖所
              示系爭第五層（面積123.44㎡）增建部分，即非
              有據。
          ３、按無法律上之原因而受利益，致他人受損害者，
              應返還其利益，民法第179條前段定有明文。被
              告既有無權占有系爭原保存登記房屋及如附圖所
              示系爭第四層之增建部分（面積合計50.57㎡）作
              為住家使用，致原告受有無法使用、收益房屋之
              損害，自應返還原告其所受相當於租金之不當得
              利。兩造間原無租賃關係，另城市地方房屋之租
              金，以不超過土地及其建築物申報總價年息百分
              之十為限。土地法第97條第1項定有明文。該法
              所謂年息10%為限，乃指租金之最高限額而言，
              非必按申報價額之年息10%計算，仍應斟酌基地
              位置、工商繁榮程度、使用人利用房地之經濟價
              值、所受利益、彼等關係及社會感情等情事以為
              決定。
          ４、查系爭房地位處臺中市大里區之巷弄內，附近多
              為住家及小型商號，鄰近大里仁愛醫院，距國光
              路省道約25公尺，生活機能及交通尚屬便利（見
              本院卷第153-160頁），主要建材為鋼筋混凝土
              造，位於四層公寓之第四層，無權占有之面積為
              123.44㎡（計算式：72.87㎡+50.57㎡=123.44㎡）。
              本院綜合此一情狀，認按房屋課稅現值及其土地
              申報地價之年息8%計算相當於租金之不當得利為
              合理。是原告訴請被告所應給付之相當於租金之
              不當得利，按月以1,646元計算為合理【計算式
              ：〔房屋課稅現值(系爭原保存登記房屋70.87㎡÷6
              7.70㎡×108,500元)＋(第四層增建50.57㎡÷67.70㎡×
              27,500元)＋土地申報地價112,847元］×8%÷12月＝1
              ,646.46元】。
          ５、依上，原告訴請被告給付自原告繼承取得房地之
              日起至返還所占用之房屋之日止，就起訴前已發
              生之38個月又18日不當得利，應為63,536元【計
              算式：1,646元×(38+18/30)＝63,535.6元】。又
              此部分給付，原無確定之給付期限，債務人於債
              權人得請求給付時，經其催告而未為給付，自受
              催告時起，負遲延責任。其經債權人起訴而送達
              訴狀者，與催告有同一之效力。民法第229條第1
              項、第2項分別定有明文。另遲延之債務，以支
              付金錢為標的者，債權人得請求依法定利率計算
              之遲延利息。應付利息之債務，其利率未經約定
              ，亦無法律可據者，週年利率為百分之5。同法
              第233條第1項、第203條亦有明定。是就此部分
              起訴前已發生之不當得利債權，原告請求自起訴
              狀繕本送達被告之翌日（即111年2月12日）起至
              返還房屋之日止，按週年利率百分之5計算利息
              。因返還房屋之日和被告清償之日，何者先屆至
              ，尚屬未定，爰判決如主文第2項所示。另就起
              訴後繼續占有部分，原告所得訴請被告給付之不
              當得利，應自原告所主張之111年2月12日起至返
              還房屋之日止，於按月給付原告（公同共有）1,
              646元之範圍，為有理由。其餘主張，則非有據
              。
六、綜上所述，原告依民法第767條及第179條規定，訴請被告遷
    讓返還房屋及給付不當得利，就其中：（一）被告被告應將
    坐落臺中市○○區○○段○000○號建物（即門牌號碼臺中市○○區○
    ○路○段000巷000號四樓），及如附圖所示第四層增建部分（
    面積合計50.57平方公尺）遷讓返還原告。（二）被告應給
    付原告（公同共有）63,536元，及自111年2月12日起至返還
    前項房屋之日或清償日止（以先屆至者為準），按週年利率
    5%計算之利息。（三）被告應自111年2月12日起至返還前項
    房屋之日止，按月給付原告（公同共有）1,646元等範圍內
    ，為有理由，予以准許。逾此範圍所為請求，則無理由，予
    以駁回。
七、兩造分別陳明願供擔保聲請宣告假執行及免為假執行，就原
    告勝訴部分，合於法律規定，爰分別酌定相當之擔保金額宣
    告之；至原告敗訴部分，所為假執行之聲請，失所附麗，應
    予駁回。
八、本件事證已臻明確，兩造其餘攻擊、防禦方法及所提證據，
    核與判決結果不生影響，爰不逐一論述，併此敘明。
九、訴訟費用負擔之依據：民事訴訟法第79條。
中　　華　　民　　國　　111 　年　　10　　月　　11　　日
                       民事第四庭  法　官　林宗成
上正本係照原本作成。
如不服本判決，應於送達後20日內，向本院提出上訴狀並表明上
訴理由，及繳納上訴裁判費。如委任律師提起上訴，應一併繳納
上訴裁判費，法院得不命補正。
中　　華　　民　　國　　111 　年　　10　　月　　11　　日
                                   書記官  陳盟佳